最高法院民事判決　　　　　　九十四年度台上字第二一二六號
　　上　訴　人　中國石油股份有限公司
　　法定代理人　郭進財
　　上　訴　人　甲○○
　　共　　　同
　　訴訟代理人　周中臣律師
　　　　　　　　黃錫耀律師
　　被 上訴 人　乙○○
　　　　　　　　丙○○
上列當事人間請求損害賠償事件，上訴人對於中華民國九十三年
五月四日台灣高等法院高雄分院判決（九十二年度重訴字第二一
號），提起上訴，本院判決如下：
    主  文
原判決關於命上訴人給付暨該訴訟費用部分廢棄，發回台灣高等
法院高雄分院。
    理  由
本件原審命上訴人連帶給付被上訴人丙○○新台幣（下同）九十
五萬八千九百七十元、被上訴人乙○○八十五萬二千二百元及其
利息，無非以：上訴人甲○○任職於上訴人中國石油股份有限公
司（下稱中油公司），於民國九十一年四月二十四日上午十時四
十五分許，於奉派了解水管破裂及確認管線歸屬事宜後，駕駛中
油公司Y1—9452號公務小貨車（下稱系爭公務車）於回程沿高雄
縣仁武鄉○○○路西向行駛，於與高楠公路交叉路口，明知八德
二路方向為紅燈，仍右轉欲進入高楠公路之北向快車道，適被害
人許彰溢騎無牌照之重型機車附載第三人林家煜，沿高楠公路北
向之慢車道行駛，因閃避不及，而撞上系爭公務車右後方，再撞
擊路旁樹木及變電箱（按：係電信箱之誤），人車倒地，許彰溢
因此受有全身多處外傷及出血性休克傷害，經送醫不治死亡。甲
○○駕車違反道路交通安全規則第一百零二條第一項第一款、道
路交通標誌標線號誌設置規則第一百零二條第一項第五款第一點
之規定，顯有過失，而其過失與許彰溢死亡間有相當因果關係。
被上訴人丙○○、乙○○係許彰溢之父、母，而甲○○受僱於中
油公司，雖非以駕駛為業，然其奉中油公司之命駕駛系爭公務車
至工地執行職務，則其駕駛系爭公務車即為其附隨業務，中油公
司即應就甲○○因此駕駛過失所致之損害，負連帶賠償責任。丙
○○為被害人許彰溢支付醫藥費新台幣（下同）二千二百零七元
、殯葬必要費用三十六萬七千七百五十元。查丙○○有多筆房、
地，尚難認其不能維持生活，即無受許彰溢扶養之權利，自不得
請求給付扶養費損害；乙○○僅有汽車一輛，九十二年度有利息
所得五萬零一百零二元，依上開資產尚難認能維持生活，其於許
彰溢死亡時為五十二歲，平均餘命為二八．九三年，以上訴人自
認之每年七萬四千元扶養費為準，依霍夫曼計算式扣除中間利息
，及應由其五子女及配偶分擔，許彰溢應負擔之扶養義務為六分
之一，計二十一萬七千四百二十八元。另審酌被害人許彰溢係被
上訴人之獨子，正值青春，遭此橫禍，被上訴人內心悲痛以及兩
造之職業、資力、經濟狀況，其慰撫金以各二百萬元為適當。本
件上訴人甲○○固有過失，惟觀卷附事故現場圖及道路交通事故
現場蒐證照片，被害人騎乘之重型機車、安全帽及碎片散落一地
，系爭公務車車身後方右側護欄幾近脫落，可見當時撞擊力道之
猛烈，堪認當時被害人許彰溢亦疏未注意車前狀況，隨時採取必
要之安全措施，而閃避不及致衝撞甲○○駕駛之系爭公務車右後
方，亦違反道路交通安全規則第九十四條第三項之規定，對事故
之發生與有過失。上訴人雖辯稱：許彰溢亦無照駕駛，且騎乘無
牌照之重型機車，又高速行駛於高楠公路云云，並有證人蔡昌宏
所為：「機車速度騎很快」之證詞；惟許彰溢領有駕駛執照，有
駕駛執照可稽；所騎乘之重型機車雖無行車執照，然應僅有違行
政規定，與車禍之發生無必然性，許彰溢騎乘機車速度雖快，但
是否超出限速規定，亦無證據證明，不足認定許彰溢與有此部分
之過失。因認甲○○應負百分之七十之過失責任，許彰溢應負百
分之三十之過失責任。依上計算，上訴人應連帶賠償丙○○一百
六十五萬八千九百七十元，乙○○一百五十五萬二千二百元。然
被上訴人已各由保險公司受領本件事故理賠強制汽車責任保險金
七十萬元，應予扣除。則被上訴人丙○○、乙○○本於侵權行為
法律關係所得請求上訴人連帶賠償者，依序為九十五萬八千九百
七十元、八十五萬二千二百元及自訴狀繕本送達翌日即九十二年
十一月五日起算之法定遲延利息等詞，為其判斷之基礎（被上訴
人逾上開金額本息之請求，經原審為其敗訴之判決，未據聲明不
服，爰不予贅述）。
按得心證之理由應記明於判決，為民事訴訟法第二百二十二條第
四項所明定，故法院依自由心證判斷事實之真偽時，所斟酌調查
證據之結果，其內容如何，與應證事實之關聯如何，以及取捨之
原因如何，如未記明於判決，即屬同法第四百六十九條第六款所
謂判決不備理由。查參照卷附事故現場圖及道路交通事故現場蒐
證照片，被害人騎乘之重型機車、安全帽及碎片散落一地，系爭
公務車車身後方右側護欄幾近脫落，堪認當時撞擊力道極為猛烈
，證人蔡昌宏並證述機車速度騎很快云云，乃原審確定之事實。
觀諸卷附之路樹遭撞後樹幹剝落及固定於水泥座上電信箱被撞倒
之情形（見台灣高雄地方法院檢察署偵字卷第一九頁、相字卷第
一八頁），暨審酌本件事故係許彰溢騎機車衝撞系爭公務車等情
，則上訴人辯稱：許彰溢超速行駛云云，即非全然無據。乃原審
未遑查明許彰溢所騎機車是否因速度過快肇事及當地之速限若干
？即謂許彰溢騎機車是否超出限速規定，無證據證明，所為論斷
，未免疏率。其次，汽車駕駛執照為駕駛汽車之許可憑證，由駕
駛人向公路監理機關申請登記，考驗及格後發給之。汽車駕駛人
未經考驗及格，領取駕駛執照前，不得駕駛汽車。而重型機器腳
踏車為汽車之一類，小型車普通駕駛執照與重型機器腳踏車駕駛
執照雖均為汽車駕駛執照，係屬不同類之許可憑證，觀諸道路交
通安全規則第五十條、第三條、第五十三條規定自明。查許彰溢
領有之駕駛執照，乃係小型車普通駕駛執照（見相字卷第一二頁
），並非重型機器腳踏車駕駛執照，倘領有小型車普通駕駛執照
者，不得駕駛重型機器腳踏車？則許彰溢即係無照駕駛重型機車
？而違反道路交通管理處罰條例第二十一條第一項第一款之規定
，係屬違反保護他人之法律，依民法第一百八十四條第二項規定
，應推定其有過失。原審未察，徒以許彰溢領有「駕駛執照」，
即認許彰溢非無照駕駛重型機車，尚有未洽。又汽車牌照包括行
車執照，為行車之許可憑證，為道路交通安全規則第八條所明定
，汽車未領用牌照行駛者，係違反道路交通管理處罰條例第十二
條第一項第一款之規定，亦屬違反保護他人之法律，應推定其有
過失。原審未遑注意及此，遽認重型機車無行車執照僅有違反行
政規定，置上開推定過失之規定於不顧，於法更有未合。凡此均
攸關本件事故責任之判斷，自有待事實審之調查，是以原判決即
屬不能維持而有發回之原因。上訴論旨，指摘原判決其敗訴部分
為不當，聲明廢棄，非無理由。
據上論結，本件上訴為有理由。依民事訴訟法第四百七十七條第
一項、第四百七十八條第二項，判決如主文。
中　　華　　民　　國　九十四　年　 十一 　月 　十七 　日
                      最高法院民事第六庭
                          審判長法官  許　朝　雄
                                法官  謝　正　勝
                                法官  鄭　玉　山
                                法官  吳　麗　女
                                法官  劉　福　來
      本件正本證明與原本無異
                                      書  記  官
中　　華　　民　　國　九十四　年　 十一 　月 　三十 　日
                                                      Ｔ
